【裁判字號】    90,簡上,150
【裁判日期】    901228
【裁判案由】    違反商標法
【裁判全文】
臺灣士林地方法院刑事判決                          九十年度簡上字第一五○號
    聲  請  人  臺灣士林地方法院檢察署檢察官
    被      告  丙○○
右列上訴人即被告因違反著作權法案件，不服本院八十九年度簡字第九八五號中華民
國九十年八月三十一日刑事簡易判決（聲請簡易判決處刑案號：臺灣士林地方法院檢
察署九十年度偵字第五四五二號），提起上訴，本院管轄之第二審合議庭判決如左：
    主  文
原判決撤銷。
丙○○連續明知為意圖欺騙他人，於同一商品，使用近似於他人註冊商標之圖樣之商
品而販賣，處有期徒刑肆月，如易科罰金以參佰元折算壹日。
扣案之仿冒如附表所示商標圖樣之行動電話外殼玖拾伍個、行動電話吊飾壹佰捌拾捌
個均沒收。
    事  實
一丙○○係設於臺北市○○區○○路六七號「配件王國」之負責人，明知如附表所示
  商標圖樣，係日商三麗鷗股份有限公司（以下簡稱三麗鷗公司）向我國經濟部中央
  標準局（嗣於民國八十八年一月二十六日改制為智慧財產局）申請註冊，而取得於
  附表之專用期間指定使用於如附表所載之商品之商標專用權，於商標專用期間及延
  展專用期間內，分別使用於如附表所示之商品上，竟意圖欺騙他人，於九十年三月
  間，向不詳年籍姓名之不特定三、四名成年男子，以每個行動電話外殼新臺幣（以
  下同）一百元、每個行動電話吊飾五十元至六十元不等之價格，販入仿冒如附表所
  示商標圖樣之之行動電話外殼、行動電話吊飾一批，並意圖販賣，基於概括犯意，
  自斯時起，以每個行動電話外殼一百五十元至三百五十元不等之價格、每個行動電
  話吊飾一百五十元之價格，販賣予不特定之顧客牟利。嗣於九十年五月十四日下午
  二時十分許，為警在上址當場查獲，並扣得未及售出仿冒如附表所示商標圖樣之行
  動電話外殼九十五個、行動電話吊飾一百八十八個。
二案經三麗鷗公司訴由臺北市政府警察局中山分局報告臺灣士林地方法院檢察署檢察
  官聲請簡易判決處刑。
    理  由
一訊據被告丙○○固不否認於右揭時地販賣行動電話外殼及行動電話吊飾，惟矢口否
  認有何違反商標法之犯行，辯稱：本件警察未著制服、未持搜索票而查獲，搜索程
  序不合法；三麗鷗公司就行動電話外殼商品並未註冊取得商標專用權；伊所販售之
  物品上「Hello Kitty」圖樣係作為點綴裝飾用，並非作為商標使用，且圖案與三
  麗鷗公司之註冊商標及三麗鷗公司生產之產品並非完全相同，三麗鷗公司僅註冊「
  Hello Kitty」平面圖樣，而伊所販售之「Hello Kitty」係立體商品云云。惟查：
  (1)按搜索係執法人員意圖蒐集犯罪證據或逮捕人犯，而侵入相對人具有合理隱私期
  待之空間的一種偵查行為，並不包括執法人員立於其有權滯留之空間，而憑其感官
  （包括視覺、聽覺、嗅覺）所為之刺探行為；查「配件王國」為公眾得出入之場所
  ，任何人均得進入查看，業據被告於本院審理時供承無訛（參見本院九十年十二月
  十九日審判筆錄），警察依法進入該公眾得出入之場所臨場檢查，執行取締、盤查
  及有關法令賦予之勤務，該處係警察有權滯留之空間，且扣案商品於查獲時均陳列
  於店內展示架上，有現場照片三幀在卷足資佐證（參見偵查卷宗第十八頁），堪認
  扣案物品均係警察憑其視覺即可發見，是本件警察既於有權滯留空間，依目光所及
  發見犯罪之物而為扣押之強制處分，尚難認有何違法搜索扣押之情形，合先敘明。
  (2)右揭犯罪事實，業據告訴代理人甲○○、乙○○指訴綦詳，且如附表所示之商標
  圖樣，係三麗鷗公司向我國經濟部中央標準局（嗣於八十八年一月二十六日改制為
  智慧財產局）申請註冊，而取得於附表之專用期間指定使用於如附表所載之商品之
  商標專用註冊取得商標專用權，於商標專用期間及延展專用期間內，分別使用於如
  附表所示之商品上乙節，有中央標準局商標註冊證影本二件附卷可稽。而扣案之行
  動電話外殼九十五個、行動電話吊飾一百八十八個，均非告訴人三麗鷗公司製造或
  授權之商品，亦有鑑定報告書一件在卷足佐。(3)查行動電話外殼屬通訊器材之零件
  。又商標法第五條規定：「商標所查手機吊飾商品，依經濟部智慧財產局行政審查
  分類，係歸屬於商標法施行細則第四十九條第二十六類「花邊及刺繡、飾帶及緶帶
  （髮辮）；鈕扣、鉤扣，扣針及縫針；人造花」商品，不因是否附有來電顯示裝置
  而不同，並非註冊第一五八一五九號及五八九六○一號商標專用權所指定商品（電
  視機、電唱機、收音機、錄音機、無線電機器材、通訊器材等及其零件及其他應屬
  於本類之一切商品）之範圍；又日商三麗鷗公司註冊第二○五九四○號及二○五九
  四三號二件商標，係指定於修正前商標法施行細則第二十七條第五十四類「真髮、
  假髮及其製品、不屬別類之裝飾品」商品，其專用權範圍應包括「手機吊飾」等相
  關裝飾品，此有經濟部智慧財產局九十年七月十日智商○九八○字第九○○○五
  五七一四號函在卷可稽。是告訴人三麗鷗公司就行動電話外殼、行動電話吊飾類商
  品，均享有商標專用權無訛。(4)復按，商標法第五條規定：「商標所使用之文字、
  圖形、記號、顏色組合或其他聯合式，應足以使一般商品購買人認識其為表彰商品
  之標識，並得藉以與他人之商品相區別」，雖就得申請做為商標者，僅限於文字、
  圖形、記號、顏色組合或其聯合式之平面圖樣，不包括「立體商標」，然此係因行
  政審查作業為顧及審查程序與公告之書面性、抽象性、簡便性、行政體系負荷可能
  等等因素，暫不容許商標專用權人將所有商標以立體呈現之型態註冊，此由司法院
  咨行政院之院字第一八七六號解釋謂：「如紙造或絹製花枝為商標，其商標之形狀
  、位置、排列、顏色，殊難保其永久確定不變」等語，可得證明，是申請做為商標
  者，僅限於文字、圖形、記號、顏色組合或其聯合式之平面圖樣，不包括「立體商
  標」，乃為避免商標「形狀、位置、排列、顏色」之改變，並未禁止商標之立體使
  用。又商標法並未於行政技術上尚未開放「立體商標註冊」時，禁止平面商標圖樣
  保護及於「商標商品化」、「立體化商品」；然商標法上之「使用」一詞，散見於
  各條文中，其意義實非一致，商標法第六條所謂之商標使用，乃指商標之正當使用
  而言，商標專用權人應如何將其產品行銷市面，以免因「未使用」遭撤銷，與商標
  法第六十二條第一款所規定「使用他人商標之處罰」，處罰侵害他人商標專用權之
  不正當使用，其意義不可強其一致。換言之，縱使商標法申請登記暫不開放立體商
  標之註冊，亦不可當然認為將已註冊之商標圖樣立體化後，不受商標法之保護，蓋
  如何申請商標專用權與商標專用權之保護範圍係屬二不同層次之觀念。再者，商標
  之功能，在於表彰商品之來源及保證商品之品質，而商標法所稱之「商標使用」，
  係指為行銷之目的，將商標使用於商品或其包裝、容器等物件上，而持有、陳列或
  散布，商標法第六條規定甚明，且依商標法施行細則第十五條規定：「商標圖樣之
  近似，以具有普通知識經驗之一般商品購買人，於購買實施以普通所用之注意，有
  無混同誤認之虞判斷之」，故研判有無侵害商標專用權，應著重於商品商標之相同
  或近似，有無影響消費者對於商品生產者之辨識與區別，而非在於商標係平面抑或
  立體造型，或將之立體化作成商品造型，方足以保障消費者及商標專用權人之權益
  。易言之，為保障商標專用權人及消費者利益，以促進工商企業正常發展，凡有足
  使具有普通知識經驗之一般消費者，於購買商品時施以普通所用之注意程度，有混
  同誤認商品生產者之虞者，即足認係侵害商標專用權，縱將他人已註冊之平面商標
  圖樣作成立體商標，或予以立體化作成商品造型，在所不問，此不僅合於商標法之
  文義解釋、歷史解釋與比較法解釋，亦符合人民之感情期待與法律常識。(5)查如附
  表所示商標圖樣商品，習見於一般市面，並屢為媒體廣泛報導，係相關大眾所共知
  之著名商標，被告經營百貨業，信無不知之理。(6)又按商標圖樣近似，係指異時異
  地隔離及通體觀察，兩商標圖樣在外觀、觀念或讀音方面，有一相仿，具備普通知
  識經驗之商品購買者，施以通常之辨別及注意，有引起混同誤認之虞者而言（最高
  法院七十二年臺上字第四四○九號判決參照）。本案扣案商品或未標示如附表所示
  商標英文字母，或僅有貓頭造型而無貓身，或係與附表所示商標圖樣不同姿勢、造
  型之小貓圖形，惟其作為商品本身或添加之貓頭、小貓圖樣，與如附表所示商標圖
  樣小貓圖形，二者頭部造型大體相同，依前述異時異地隔離及通體觀察原則判斷，
  顯屬近似無訛。是被告所辯，顯係卸責之詞，不足採信。本件事證明確，被告犯行
  堪以認定，應依法論科。
二核被告丙○○所為，係犯商標法第六十三條之罪。本件原審判處被告有期徒刑四月
  ，並諭知易科罰金之折算標準，且諭知沒收如附表所示商標圖樣之行動電話外殼九
  十五個、行動電話吊飾一百八十八個均沒收，本非無見。然被告所販賣之行動電話
  外殼、行動電話吊飾上之小貓圖樣或未標示如附表所示商標英文字母，或僅有貓頭
  造型而無貓身，或係與附表所示商標圖樣不同姿勢、造型之小貓圖形，有扣案物品
  可考，與告訴人三麗鷗公司所註冊使用如附表所示之商標圖樣，應屬近似而非相同
  。原審認定被告係使用相同及近似於他人之註冊商標之圖樣，予以論罪，容有未洽
  。被告上訴意旨，指摘原判決不當，雖無可採，然原判決既有可議，即屬無從維持
  ，自應由本院撤銷原判決，另為適法之裁判。爰審酌被告素行、犯罪動機、目的、
  手段、所生危害及犯罪後態度等一切情狀，量處有期徒刑四月，並諭知易科罰金之
  折算標準。扣案仿冒如附表所示商標圖樣之行動電話外殼九十五個、行動電話吊飾
  一百八十八個均沒收，係被告犯商標法第六十三條之罪販賣之物，不問屬於被告與
  否，均依商標法第六十四條之規定諭知沒收。
據上論斷，應依刑事訴訟法第四百五十五條之一第一項、第三項、第三百六十九條第
一項前段、第三百六十四條、第二百九十九條第一項前段，商標法第六十三條、第六
十四條，刑法第十一條、第四十一條第一項前段，罰金罰鍰提高標準條例第二條，判
決如主文。
本案經檢察官呂文忠到庭執行職務。
中        華        民        國    九十    年    十二    月    二十八  日
          臺灣士林地方法院刑事第四庭
                                  審判長法  官  杜  惠  錦
                                        法  官  黃  潔  茹
                                        法  官  陳  玉  曆
右正本證明與原本無異。
本件不得上訴。
                                        書記官  陳  鳳  嬌
中        華        民        國    九十    年    十二    月    三十一  日
附錄本案論罪科刑法條全文
商標法第六十三條：
明知為前條商品而販賣、意圖販賣而陳列、輸出或輸入者，處一年以下有期徒刑、拘
役或科或併科新臺幣五萬元以下罰金。
商標法第六十四條：
犯前二條之罪所製造、販賣、陳列、輸出或輸入之商品不問屬於犯人與否，沒收之。
附表
┌──┬─────┬────┬───────┬────────┬────┐
│編號│商標圖樣  │註冊號數│專用商品名稱  │專用期間        │扣押物品│
├──┼─────┼────┼───────┼────────┼────┤
│  │          │158159  │電視機、電唱機│七十年八月十六日│行動電話│
│    │          │        │、收音機、錄音│起至九十年八月十│外殼九十│
│    │          │        │機、無線電機器│五日止          │五個    │
│    │          │        │材、通訊器材及│                │        │
│    │          │        │其零件及其他應│                │        │
│    │          │        │屬本類之一切商│                │        │
│    │          │        │品            │                │        │
├──┼─────┼────┼───────┼────────┼────┤
│  │同右      │205940  │各種真髮、假髮│八十二年三月一日│行動電話│
│    │          │        │及其製品、不屬│起至九十二年二月│吊飾一百│
│    │          │        │別類之裝飾品及│二十八日止      │八十八個│
│    │          │        │其他應屬本類之│                │        │
│    │          │        │一切商品      │                │        │
└──┴─────┴────┴───────┴────────┴────┘


司法院資訊處製作；財團法人民間司法改革基金會備份。
